臺灣高等法院臺中分院民事判決　　　　 100年度上易字第99號
上　訴　人　張江文嬌
訴訟代理人　黃茂松律師
複 代 理人　何新琦
被 上 訴人　劉彰珍
訴訟代理人　王吉德
上列當事人間請求清償債務事件，上訴人對於中華民國99年12月
29日臺灣彰化地方法院99年度訴字第794號第一審判決提起上訴
，本院於民國100年6月21日言詞辯論終結，判決如下：
    主  文
上訴駁回。
第二審訴訟費用由上訴人負擔。
    事實及理由
壹、兩造之聲明
一、上訴人之上訴聲明
（一）原判決不利於上訴人部分廢棄。
（二）上開廢棄部分，被上訴人在第一審之訴駁回。
（三）第一審廢棄部分及第二審訴訟費用均由被上訴人負擔。
二、被上訴人之答辯聲明
（一）上訴駁回。
（二）訴訟費用由上訴人負擔。
貳、兩造之陳述
一、被上訴人於原審起訴主張略以：
    兩造於民國（下同）84年9月12日簽立不動產買賣契約書（
    下稱系爭買賣契約），由被上訴人向上訴人購買彰化市麗景
    大廈甲棟3樓（A）建物（現門牌號碼為彰化市○○街72巷1
    號3樓，下稱系爭建物），簽約當時被上訴人之夫王吉德、
    訴外人即上訴人之夫張順昌均一同在場；因簽約時系爭建物
    所屬大廈已接近完工，兩造口頭約定84年底可以搬入，被上
    訴人遂先行付款新臺幣（下同）150萬元定金並充為價金之
    一部；但在簽約後至84年底發覺現場施工進度緩慢，且知悉
    該案早有產權移轉及施工延誤、合建糾紛等情事，嗣兩造口
    頭合意解除系爭買賣契約，上訴人已先行退還被上訴人已付
    之部分購屋款55萬元，然餘款95萬元迄今仍未返還。爰本於
    解除契約後回復原狀之法律關係，請求上訴人返還被上訴人
    所交付之其餘價金95萬元及給付被上訴人此期間之精神損失
    概算55萬元；並聲明：上訴人應給付被上訴人1,500,000元
    ，及自支付命令送達翌日起至清償日止，按年息百分之5計
    算之利息等語（原審判命上訴人應給付被上訴人950,000元
    及法定利息，並駁回被上訴人其餘有關精神損失55萬元部分
    之請求，被上訴人對原審為其敗訴部分，未聲明上訴）。
二、被上訴人於本院補充陳述略以：
（一）系爭買賣契約源於張順昌先找王吉德洽談，提及系爭建物
      完工程度不同致須先付150萬元購屋款，並約定於84年9月
      12日於彰化縣政府碰面，隨後於彰化市○○路115號2樓代
      書處討論簽約，由上訴人逕行加註條文及簽名，嗣兩造訂
      約後，被上訴人方知上訴人為地主之一。上訴人稱簽約現
      場僅其與代書蔡書熏（原名蔡慧真）、王吉德3人，惟簽
      約前此3人互不相識，豈可能見面就簽約付款150萬元？且
      蔡書熏為上訴人友人，姑不論蔡書熏之證詞是否虛假，張
      順昌如未在場，焉可能從未相識之人見面即簽約付款？又
      衡諸常情，賣方如遇買方不依約配合辦理過戶、給付價金
      時，當會積極主張權利，焉有買方訴請返還已付款項時，
      始主張解除契約、沒收已付價金之理？況依系爭買賣契約
      第3條約定，被上訴人簽約時已交付150萬元，其餘180萬
      元係過戶貸款及尾款4萬元，沒有付款問題，被上訴人無
      須違反契約約定。再者，上訴人曾於88年間就系爭建物設
      定抵押乙節，為其於原審所自認，苟上訴人所言等待被上
      訴人配合辦理過戶云云為真，豈會於契約尚未解除之情形
      下，甘冒可能違約風險，任意抵押系爭建物借款？
（二）否認王吉德有向張順昌借款，上訴人先行退還之55萬元並
      非借款；且上訴人分次退還被上訴人55萬元之過程中，均
      當場要求被上訴人開立字據、註明為退屋款及日期、蓋章
      為憑，倘該55萬元確為借款，上訴人何以未能提出借據或
      曾向王吉德催討之證據，顯係迴避已視同解除契約之合意
      。且系爭買賣契約係於84年9月簽立，被上訴人於年底發
      現系爭建物有合建進度等糾紛，而證人徐英一於84年底向
      張順昌傳話解約，85年2月17日前，被上訴人已收受購屋
      退款9萬元及5萬元，至89年9月11日，被上訴人業收受55
      萬元之購屋退款等事實，皆符合證人徐英一向張順昌傳話
      解約之退款時程。
三、上訴人於原審答辯略以：
    兩造於84年9月12日簽立系爭買賣契約，買賣價款約定3,347
    ,400元，然被上訴人僅給付150萬元，其餘價金則未給付，
    且拒絕配合辦理過戶，損害上訴人權益，且顯屬可歸責於被
    上訴人之事由，上訴人自得依系爭買賣契約第10條「甲（即
    被上訴人）如不履行本契約交付殘餘價金時、或因可歸責於
    甲之事由、致不能如期交付殘餘價金時聽由乙方（即上訴人
    ）解除契約、所交定金及價金、悉被乙沒收作為違約金、甲
    不得異議。」，解除系爭買賣契約，並沒收被上訴人所交付
    之150萬元定金，爰以民事聲明異議狀之送達，作為解除系
    爭買賣契約之意思表示並聲明沒收被上訴人所交付之上開款
    項。又被上訴人所稱已退還之55萬元，實係張順昌借予被上
    訴人，並非返還價金，兩造並未合意解除系爭買賣契約。
四、上訴人於本院補充陳述略以：
（一）依證人即代書蔡書熏之證述，系爭買賣契約簽立時，僅王
      吉德、上訴人、代書3人在場；被上訴人稱張順昌在場，
      並不實在。又證人徐英一於原審之證詞與事實不符，蓋上
      訴人從未見過證人徐英一，彼此互不相識，且系爭買賣契
      約簽立4年後之88年間，證人徐英一始與張順昌提及王吉
      德欲解除系爭買賣契約之情，而張順昌無法代表上訴人與
      被上訴人合意解除契約，上訴人就此透過第三者傳話之意
      思表示，完全否認，足見兩造未有解除系爭買賣契約之合
      意。再者，張順昌與證人徐英一於原審之證述並不相同，
      惟原審逕認張順昌為上訴人之夫，乃未採納張順昌之證言
      為有利於上訴人之認定依據，亦有違誤。
（二）查被上訴人聲請本件支付命令之際，係主張兩造口頭同意
      取消房屋買賣；於原審庭訊改稱上訴人給付遲延，其欲解
      除系爭買賣契約；嗣提出99年10月20日民事言詞辯論狀、
      100年3月16日民事答辯狀請求損害賠償；被上訴人前後主
      張之請求權不一，顯然兩造並無合意解除系爭買賣契約，
      此依證人徐英一於原審證稱被上訴人欲解約，惟張順昌不
      願意等語至明。況依民法第197條第1項明文，被上訴人前
      揭損害賠償請求權已罹於時效而消滅，倘兩造確曾於84年
      間合意解除系爭買賣契約，被上訴人10餘年後始請求返還
      價金，亦顯違經驗法則。而原審以系爭建物於86年間有抵
      押設定，認定系爭買賣契約業已解除，然依系爭契約第5
      條約定，縱有此抵押設定，於過戶前塗銷即無違約問題，
      原審以此推論兩造有解除合意，實與常情不符。
（三）被上訴人主張其係分次收受上訴人返還之55萬元購屋款乙
      節，上訴人否認之；該款項係張順昌予王吉德之借款，經
      上訴人向張順昌求證結果，王吉德向張順昌借錢後，張順
      昌尚曾在90年間向王吉德催討，而張順昌與王吉德間之借
      款行為與本件不動產之買賣無涉，被上訴人據此推論兩造
      有解除契約之合意，殆與常理不符。至上訴人與他人合建
      包含系爭建物之大樓，除系爭建物外，均已完成過戶手續
      ，被上訴人所稱無法交屋乙事，並非事實。
參、法院得心證之理由
一、被上訴人主張：兩造於84年9月12日簽立系爭買賣契約，由
    被上訴人向上訴人購買系爭建物，被上訴人並已支付上訴人
    150萬元等情，業據其提出不動產買賣契約書在卷可考（見
    原法院99年度司促字第11784號卷），且為上訴人所不爭執
    ，堪信為真實。
二、被上訴人主張兩造已合意解除系爭買賣契約，上訴人已先行
    退還被上訴人已付之部分購屋款55萬元，然餘款95萬元迄今
    仍未返還等語，固為上訴人所否認，並以前揭情詞置辯。惟
    查：
（一）被上訴人主張兩造已合意解除系爭買賣契約，上訴人已先
      行退還被上訴人已付之部分款項等情，業據證人徐英一於
      原審具結證述：「十幾年前我在彰化縣政府擔任工務局局
      長，王吉德是水利課課長，被告（即上訴人）之夫張順昌
      曾經當過議員，所以我們都認識。我知道他們有買賣房子
      的事情，十幾年前（83、84年間）王吉德有來拜託我，說
      他向張順昌買一棟房子，我不知道那棟房子的所有人是張
      順昌還是他太太，原告（即被上訴人）說他已經付了一些
      配合款，多少錢我不清楚，他說他聽人家講，興建中房子
      建商因為資金欠缺發生糾紛，所以原告想要解約，但是張
      順昌不願意，所以原告才來拜託我去說服張順昌，我就去
      跟張順昌講大家都是同事，乾脆就解約，把預付款還給原
      告，張順昌就說好，還說要分期付款把原告預付款項還給
      原告。」等語綦詳（見原審卷第37頁反面、第38頁反面）
      。至證人張順昌雖於原審證稱：其曾在縣政府碰到證人徐
      英一，徐英一有講到王吉德表示房子不買要退錢，其僅表
      示要回去問其妻，其妻稱不要退錢，其在縣政府也有碰到
      王吉德，並向王吉德表示其妻稱不要退錢，這是其妻之權
      利並非其權利等語（見原審卷第38頁至第39頁反面）；然
      為證人徐英一當庭所否認，並證述：「不是張順昌說的那
      樣，王吉德是跟我說向張順昌買房子，所以我才去找張順
      昌，張順昌是跟我說他同意退錢，但是因為手頭不是很寬
      裕，所以要分期付款退給他，因為我跟王吉德、張順昌都
      在縣政府上班，事後我還遇過王吉德，王吉德有跟我說張
      順昌有退一部分款項給他。」等語明確（見原審卷第38頁
      反面）。而證人徐英一與兩造並無親屬關係，與上訴人及
      其夫張順昌，亦無嫌隙，應無甘冒偽證罪責而刻意偏頗、
      迴護一造之可能；而證人張順昌則為上訴人之夫；衡情，
      應以證人徐英一之證述，較為可採。是被上訴人之主張，
      自堪採信。
（二）再者，一般房屋交易之賣方如遇買方不依約配合辦理過戶
      、給付價金時，當會積極主張權利，避免在原定買賣契約
      未解除之情形下，落入無法取得價金又不能轉賣他人而聽
      任房屋折舊跌價之窘境，此觀諸本件上訴人亦辯稱係被上
      訴人不依照契約履行拖延10餘年，致其所有之系爭建物房
      價跌到只剩100多萬，房子又不敢賣等語即明（見原審卷
      第22頁）。又兩造間系爭不動產買賣契約第3條約定：「
      甲方（被上訴人）應於辦妥移轉登記同時，向土地銀行辦
      理抵押設定登記，設定額為一百八十萬元，一次付清予乙
      方（上訴人）…尾款四萬七千四百元於交屋清楚同時一次
      付清」第4條約定：「本件不動產買賣登記手續日期約定
      於使用執照核發完成，雙方須同往彰化市○○路11502樓
      蔡事務所履行登記手續」等語；此有系爭不動產買賣契約
      書可參。是依兩造間系爭不動產買賣契約上開約定，系爭
      不動產買賣登記手續日期約定於使用執照核發完成，被上
      訴人並應於辦妥移轉登記同時，向銀行辦理抵押借款18 0
      萬元以支付上訴人；惟上訴人於系爭建物使用執照核發後
      ，既未依約通知被上訴人辦理不動產登記並令被上訴人交
      付價金，復將系爭建物於86年2月12日登記為上訴人名義
      ，此有系爭建物登記謄本可稽；證人即代筆系爭不動產買
      賣契約書之代書蔡書熏亦於本院證稱：簽訂系爭契約後，
      兩造均未再與伊接洽等語（見本院卷第59頁）；均與一般
      不動產買賣之履約過程有悖。且縱係被上訴人拒絕依約履
      行，上訴人亦得依系爭買賣契約第10條向被上訴人主張權
      利，焉有於10餘年後待被上訴人訴請上訴人返還已付款項
      時，上訴人始向被上訴人主張解除契約、沒收已付價金之
      理？參以上訴人曾於88年將系爭建物持以設定抵押權借款
      乙情，為上訴人所自認（見原審卷第50頁反面），並有建
      物登記謄本附卷可查（見原審卷第43頁）；苟上訴人所辯
      系爭買賣契約尚未解除，其在等待被上訴人配合辦理過戶
      云云為真，上訴人豈會在系爭買賣契約尚未解除之情況下
      ，甘冒可能違約之風險，任意以系爭建物設定抵押權借款
      ？益徵，被上訴人主張兩造間系爭不動產買賣契約業已合
      意解除，堪予採信。
（三）上訴人對於張順昌曾交付55萬元予王吉德乙情，亦不否認
      ，雖辯稱係被上訴人之夫王吉德向張順昌借款云云；然此
      為被上訴人所否認；即應由上訴人就此有利於己之事實負
      舉證責任。上訴人雖以證人張順昌證述：「我是借50幾萬
      給王吉德，我說有錢再還給我，因為買賣以後，王吉德有
      涉案，所以王吉德跟我借錢打官司，我沒有退錢給他。」
      等語（見原審卷第38頁反面），於本院證稱：「當時我
      在縣政府上班，被上訴人訴訟代理人王吉德是我的孩子的
      課長，他向我借錢，他說他正在打官司需要錢，向我借錢
      ，當時我借錢給他，我有告訴他，借錢要還，他說可以」
      「八十九年到九十年間借給他，借了五十五萬元給他，錢
      都是直接拿給他，沒有其他人在場，有寫借據，但是時間
      很久找不到了，我搬家所以找不到」等語為據（見本院卷
      第39頁反面）。然證人張順昌所稱情節並未能提出借據或
      有向被上訴人訴訟代理人催討借款等證據資料，以為證明
      。復與上訴人於原審稱：「張順昌給原告的錢是這幾年才
      給的」等語不符（見原審卷99年12月15日言詞辯論筆錄，
      原審卷第49頁反面）。此外，上訴人亦未能舉證以實其說
      ，則其所辯交付被上訴人訴訟代理人之55萬元係借款云云
      ，即難憑採。
三、綜上所述，被上訴人主張兩造已合意解除系爭買賣契約，洵
    堪認定，則被上訴人本於解除買賣契約後回復原狀之法律關
    係，請求上訴人給付95萬元及自支付命令送達翌日即99年8
    月5日起至清償日止，按年息百分之5計算之利息，為有理由
    ，應予准許。原審判命上訴人如上給付，於法並無不合。上
    訴意旨指摘原判決不當，求予廢棄改判，為無理由，應予駁
    回其上訴。
四、本件事證已臻明確，兩造其餘陳述與舉證，經審酌後，認於
    判決結果不生影響，無予逐一論述之必要，附此敘明。
五、據上論結，本件上訴為無理由，依民事訴訟法第449條第1項
    、第78條，判決如主文。
中    華    民    國   100    年    7     月    5     日
                民事第二庭    審判長法  官  邱森樟
                                    法  官  蔡秉宸
                                    法  官  翁芳靜
以上正本係照原本作成。
不得上訴。
                                    書記官  粘銘環
中    華    民    國   100    年    7     月    5     日
                                                      Ｓ